【裁判字號】    89,上更(一),877
【裁判日期】    891226
【裁判案由】    誣告
【裁判全文】
臺灣高等法院刑事判決                        八十九年度上更(一)字第八七七號
    上  訴  人  甲○○
    即  被  告
                丙○○
右上訴人因誣告案件，不服臺灣臺北地方法院八十六年度訴字第一五九三號，中華民
國八十六年九月三十日第一審判決（起訴案號：臺灣臺北地方法院檢察署八十五年度
偵字第二七三八六號），提起上訴，本院判決後，經最高法院發回，本院判決如左：
    主  文
原判決撤銷。
甲○○、丙○○均無罪。
    理  由
一、公訴意旨略以：緣被告甲○○前與與乙○○之姨丈鄧元昌合夥經營電動玩具店之
    生意，後因故發生爭執，甲○○乃要求鄧元昌退還合夥金新台幣（下同）六萬元
    ，惟迭遭鄧元昌所拒，嗣於八十四年八月十六日下午五時許，甲○○夥同徐正郎
    再向鄧元昌索討退夥金，雙方言語發生衝突，竟由徐正郎毆擊鄧元昌成傷，鄧元
    昌乃因而向臺灣士林地方法院檢察署對甲○○及徐正郎提出傷害告訴，斯時，因
    甲○○曾犯偽造有價證券罪，經最高法院判處有期徒刑六年，適值假釋中，為恐
    因本件傷害案件遭判刑而撤銷假釋，乃積極尋求鄧元昌和解，其間，鄧元昌並請
    乙○○代為斡旋，因鄧元昌堅持要求六十萬元始願和解，甲○○心有未甘，乃為
    圖取得與鄧元昌談和解之籌碼，而偽表同意，且佯稱先交付四十萬元，並邀約乙○○於八十四年十月二十四日晚間，至甲○○所經營位於台北市○○○路四一六
    巷一號騎樓之麵攤取款，經徵得乙○○之同意後，甲○○即與同居人被告丙○○
    二人，共同基於使乙○○受刑事處罰之意圖，於同日下午偕同前往台北市政府警
    察局，由丙○○具名向刑事警察大隊偵六隊警員柯明志，誣告乙○○自八十四年
    八月間起，因不明原因，而多次向其恐嚇索款六十萬元，否則即不讓丙○○繼續
    在上址經營麵攤云云，經偵六隊受理後，乃派員前往上址附近埋伏，並俟乙○○
    依約前往取款時，當場查獲乙○○而移送臺灣臺北地方法院檢察署偵辦，嗣經查
  明乙○○無恐嚇取財之犯行，而為不起訴處分等情，因認被告甲○○、丙○○均
    涉有刑法第一百九十六條第一項之誣告罪嫌。
二、按犯罪事實應依證據認定之，無證據不得推定其犯罪事實，刑事訴訟法第一百五
    十四條定有明文；又認定犯罪事實所憑之證據，雖不以直接證據為限，間接證據
    亦包括在內，然而無論直接或間接證據，其為訴訟上之證明，須於通常一般之人
    均不致有所懷疑，而得確信其為真實之程度者，始得據為有罪之認定，倘其證明
    尚未達到此一程度，而有合理之懷疑存在時，事實審法院在心證上無從為有罪之
    確信，自應為無罪之判決（參見最高法院七十六年度台上字第四九八六號判例意
    旨）；又刑法上誣告罪之成立，以告訴人所訴被訴人之事實必須完全出於虛構為
    要件，若有出於誤會或懷疑有此事實而為申告，以致不能證明其所訴之事實為真
    實，縱被訴人不負刑責，而告訴人本缺乏誣告之故意，亦難成立誣告罪名（最高
    法院四十四年度台上字第八九二號判例）。
三、訊據被告甲○○、丙○○均堅決否認有誣告之犯行，被告甲○○辯稱其未曾陪同
    丙○○前往警局報警，事前亦不知情，而係警察逮捕乙○○後才知丙○○向警方
    報案等語；被告丙○○辯稱乙○○確曾多次以電話索款，亦曾經由房東告知其事
    ，且乙○○曾因攜帶刀械在其經營之麵店前遭查獲，其並不知之乙○○、與甲○○及鄧元昌間之實際情形，確實因心中恐懼而由友人楊錦茂陪同向警方報案，並
    非故意誣告等語。
四、公訴人認被告甲○○有與被告丙○○共同誣告之犯行，無非係以證人即警員陳寶
    林、柯明志於偵查中均證稱係被告甲○○陪同丙○○一起前往報案等為其主要之
    論據；惟查被告丙○○係因接獲乙○○之電話後，以電話告知任職於臺北市政府
    警察局刑事警察大隊之友人楊錦茂，再由楊錦茂帶同丙○○向警員柯明志報案，
    報案時被告甲○○並未前往等情，業據被告丙○○及證人楊錦茂、柯明志分別供
    證綦詳（原審卷第二十四頁、第三十七頁反面至第三十八頁反面），且證人柯明
    志更供稱當時因工作忙故誤以為係甲○○陪同丙○○等語在卷（同卷第三十八頁
    ），由此可見證人陳寶林及柯明志於偵查中證稱係被告甲○○與被告丙○○二人
    一同前往報案等語應係出於誤認所致，而與事實不符，被告甲○○既未陪同丙○○一同報案，已不足以此做為被告甲○○有誣告犯行之論據；次查被告甲○○始
    終辯稱：伊並未與丙○○一同報案，是警察逮捕乙○○時，伊才知道丙○○向警
    方申報乙○○恐嚇取財之事，伊雖與丙○○有男女朋友關係，並共同經營麵攤，
    但因鄭女個性容易煩躁、鬱悶，影響健康與工作，伊並未將伊與鄧元昌打架糾紛
    告知，僅大要答覆丙○○稱乙○○要來拿三十萬元，有關事情伊會自己處理、解
    決等語（偵字第二七三八六號卷第十頁反面、十一頁；原審卷第二十八頁、四十
    七頁反面、五十三頁），核與被告丙○○辯稱：八十四年九、十月間，乙○○打
    過二、三次電話給麵攤之老闆娘即房東李美玲，要李女轉告伊與甲○○小心一點
    ，另要伊等將錢準備好，伊不知乙○○為何恐嚇伊，經伊詢問甲○○，甲○○一
    直與伊說他會解決，伊因乙○○曾於八十四年八月二十日持蝴蝶刀到伊麵攤前為
    警查獲，覺得害怕才向警方報案稱乙○○恐嚇取財等語（偵字第二七三八六號偵
    卷第九頁，原審卷第二十頁、八十四頁反面），互核大致相符；又被告丙○○係
    自被告甲○○處得知乙○○原約定於八十四年十月二十四日下午取款，警方係於
    丙○○報案後，經研判結果，自行到現場埋伏，因依丙○○所講取款之時間等候
    不到乙○○，才要丙○○過來詢問，但丙○○稱伊亦不曉得，乃回去詢明後，再
    回復警方乙○○可能當日晚上七、八時才會來，且警方在被告等所營麵攤對面埋
    伏時，被告甲○○係在店內各忙各的，在此期間被告甲○○並未與警方人員有所
    接觸，而證人陳寶林亦係經由柯明志傳遞之訊息始知悉改期，而非由被告甲○○
    通知等情，並經證人柯明志於本院前審時結證無訛（上訴字卷第三十六頁），由
    此亦見證人陳寶林於偵查中所供警方第一次去現場時乙○○未至，甲○○說對方
    晚上才會來等語（偵字第二三四三六號卷第六十五頁反面）顯然與事實有間；被
    告甲○○既未陪同被告丙○○一同報案，且警方前往埋伏守候時又始終未曾與警
    方有所接觸，此外又無任何確切證據證明被告丙○○之報警係與被告甲○○共同
    謀議後之行為，被告甲○○辯稱事先不知丙○○報警乙節自非不能採信，此部分
    顯有合理懷疑存在，自不能僅憑被告甲○○與丙○○有同居關係及共同經營麵攤
    等情推論其有共同誣告之犯行。
五、被告丙○○於八十四年十月二十四日下午固曾向警方報案稱其與朋友（未指明朋
    友姓名，應係指甲○○）遭乙○○以電話恐嚇六十萬元，及乙○○於八十四年八
    月二十日在其麵攤前因攜帶蝴蝶刀遭查獲，及聽房東轉告乙○○打電話找伊，因
    心中害怕而報案等語，有警訊筆錄可按（偵字第二三四三六號卷第六至八頁），
    惟查被告丙○○已堅稱確曾接獲乙○○來電要其轉告甲○○索款六十萬元（偵字
    第二七三八六號卷第八頁反面、原審卷第二四頁），而證人即被告之房東李美玲
    於偵查及本院前審時復分別證稱乙○○曾多次打電話至麵店，甲○○和丙○○二
    人聽完電話都會很害怕，乙○○亦曾要其轉達甲○○將錢準備好，並講不要拖泥
    帶水，否則對甲○○等不利等語綦詳（偵字第第二七三八六號偵卷第三十五頁反
    面，上訴字卷第三十六、三十七頁），又乙○○曾於八十四年八月二十日在被告
    等經營之麵攤前，因無故帶蝴蝶刀一把經警查獲，嗣經臺灣臺北地方法院八十
    四年度易字第五八一五號判處拘役二十日確定，亦經證人李美玲供明，並有該案
    之起訴書、判決書、及本院被告全國前案紀錄表可稽（同上偵卷第二十四頁、上
    更一自卷第六至八頁），再查乙○○又確因甲○○與鄧元昌間之傷害賠償事宜多
    次與甲○○聯繫，並約定前往取款等情，亦據被告甲○○及乙○○供明在卷，據
    此以言，乙○○既曾多次以電話直接或經由房東李美玲之轉告向甲○○索款，並
    表明否則將對其不利等語，而乙○○又曾因攜帶刀械在該處遭警查獲，就此等事
    實綜合觀察在客觀上確足以使人心生畏怖，且被告丙○○報案時在警訊中供述之
    內容，亦均係其本身知悉見聞之事實，並無虛構不實可言，已與刑法上誣告罪之
    犯罪構成要件不相適合；又被告甲○○雖係因與鄧元昌間之傷害賠償糾紛，經鄧
    元昌委由乙○○接洽及取款，然被告丙○○迭次供稱其僅約略知悉被告甲○○與
    鄧元昌間有債務糾紛，但不知詳情等語，核與被告甲○○供稱之情節尚屬大致相
    符，已如前述，乙○○又供稱其都是與甲○○接洽，從頭至尾與被告丙○○無關
    （偵字第二三六三四號卷第七十八頁反面），另證人蔡文憲亦未曾指稱被告丙○○曾參與談判（偵字第二三六三四號卷第六十七頁、第七十八頁反面），可見被
    告丙○○未曾介入乙○○與甲○○之談判過程，則被告丙○○辯稱其不知乙○○
    向甲○○索款之實際原委乙節，尚非不能採信；兼以就被告甲○○並未陪同丙○○前往報案，警方埋伏守候過程中又始終未與警方接觸，且警方係於丙○○報案
    後，經研判結果自行到現場埋伏，因依丙○○所講取款之時間等候不到乙○○，
    經丙○○詢問後才知變更取款時間，並非被告丙○○等主動要求警方到現場埋伏
    及告知乙○○變更取款時間等情綜合以觀，被告丙○○因不明乙○○向甲○○索
    款之實際原因，主觀上認彼等遭受乙○○之恐嚇而報警，衡情即有可能；至於乙○○遭查獲後，被告丙○○於警訊中雖陳稱乙○○原先要求六十萬元，經討價還
    價降為四十萬元，並只籌到三十萬元等語（偵字第二三六三四號卷，第九頁反面
    、第十頁），然被告丙○○已供稱係乙○○遭查獲後，在警局中經甲○○說明才
    知悉上情，核與被告甲○○供述之情節相符，且該次警訊筆錄確係在乙○○遭查
    獲後作成，被告丙○○所辯應堪採信，尚不足以該次警訊筆錄之記載認定被告丙○○事先知悉情而為不利於被告之論斷；另查證人蔡文憲在偵查中證稱「乙○○
    以前就見過『他』十幾次面」（偵字第第二三六三四號偵卷第六十七頁第三至八
    行），顯係指乙○○與被告甲○○見過十幾次，並非乙○○與被告丙○○見面過
    十幾次，其餘被告丙○○亦為鄧元昌結婚之見證人，及鄧元昌與甲○○間生意往
    來之支票，亦由丙○○存入銀行帳戶內等情，僅能證明被告丙○○知悉鄧元昌及
    其與被告甲○○間有金錢往來關係之證明，並不能據為被告丙○○知悉乙○○受
    託處理鄧元昌與甲○○間傷害賠償事宜之洽商及取款之證據，自亦不足作為被告
    丙○○有誣告犯行之罪證；此外復查無任何足以證明被告丙○○明知甲○○未受
    乙○○恐嚇取財而故為虛偽申告、及與甲○○有共同勾串並推由丙○○向警方對
    乙○○提出恐嚇取財不實告訴之確切事證存在，自不能以擬制推測之方法入被告
    丙○○於罪。
六、綜上所述，本案尚屬不能證明被告甲○○、丙○○二人有誣告之犯行，原判決未
    就全案事證詳為審究，遽為被告二人有罪之判決，自有未當，被告等提起上訴否
    認犯罪，為有理由，應由本院將原判決撤銷，另為被告二人無罪之諭知。
據上論斷，應依刑事訴訟法第三百六十九條第一項前段、第三百六十四條、第三百零
一條第一項，判決如主文。
本案經檢察官賴俊雄到庭執行職務。
中      華      民      國    八十九    年     十二     月    二十六    日
                              臺灣高等法院刑事第二十三庭
                                  審判長法  官  劉 靜 嫻
                                        法  官  林 勤 綱
                                        法  官  宋    祺
右正本證明與原本無異。
如不服本判決應於收受送達後十日內向本院提出上訴書狀，其未敘述上訴之理由者並
得於提起上訴後十日內向本院補提理由書（均須按他造當事人之人數附繕本）。
                                        書記官  郭 淑 卿
中      華      民      國    九十      年     一       月    五        日


司法院資訊處製作；財團法人民間司法改革基金會備份。
